臺灣臺北地方法院刑事判決　　　　　　　 96年度易字第201號
公　訴　人　　臺灣臺北地方法院檢察署檢察官
被　　　告　　德技股份有限公司
被　告　兼　　己○○
代　表　人
上二人共同
選任辯護人　陳慶尚律師
　　　　　　沈孟賢律師
被　　　告　七泰電子股份有限公司
被　告　兼
代　表　人　戊○○
上列被告等因違反政府採購法案件，經檢察官聲請簡易判決處刑
（95年度偵字第10591號），本院認不宜以簡易判決處刑，改依
通常程序審理，暨檢察官於言詞辯論期日當庭以言詞追加起訴（
96年度偵字第1546號），爰判決如下：
    主  文
德技股份有限公司因其受僱人，執行業務，意圖影響採購結果而
借用他人名義投標，科罰金新台幣拾萬元，減為罰金新台幣伍萬
元。
七泰電子股份有限公司因其受僱人，執行業務，意圖影響採購結
果，而容許他人借用本人名義參加投標，科罰金新台幣拾萬元，
減為罰金新台幣伍萬元。
己○○、戊○○均無罪。
    事  實
一、己○○、戊○○分係德技股份有限公司（下簡稱德技公司）
    、七泰電子股份有限公司（下簡稱七泰公司）之代表人，林
    炯昉（所涉違反政府採購法部分，業經本院判處有期徒刑三
    月，如易科罰金，以銀元三百元即新台幣九百元折算一日，
    減為有期徒刑一月又十五日，如易科罰金，以銀元三百元即
    新台幣九百元折算一日，緩刑二年確定）受雇於德技公司，
    擔任區域業務經理，負責北區業務招攬；甲○○（所涉違反
    政府採購法部分，業經本院判處有期徒刑四月，如易科罰金
    ，以銀元三百元即新台幣九百元折算一日，減為有期徒刑二
    月，如易科罰金，以銀元三百元即新台幣九百元折算一日，
    緩刑二年確定）、丙○○及丁○○（上二人所涉違反政府採
    購法部分，均經本院判處有期徒刑三月，如易科罰金，以銀
    元三百元即新台幣九百元折算一日，均減為有期徒刑一月又
    十五日，如易科罰金，以銀元三百元即新台幣九百元折算一
    日，均緩刑二年確定）等人則均為七泰公司員工，負責業務
    行銷之工作，並從民國九十四年五月起派赴至德技公司接受
    訓練，惟編制上仍屬七泰公司之受僱人。
二、爰甲○○、乙○○、丙○○、丁○○等人因知悉臺灣電力股
    份有限公司綜合研究所（下簡稱台電綜合研究所）於九十四
    年九月間辦理「多功能線路板修護設備一套」採購案（下簡
    稱台電採購案），採行公開招標方式辦理招標，甲○○欲代
    表德技公司參與投標，又恐無其他廠商（三家以上廠商）投
    標而造成流標，甲○○思及業務主管丙○○曾告知德技公司
    內部規定有關成交金額未達新台幣（下同）五十萬元之標案
    ，得由業務員自行決定，毋庸事先呈報德技公司核准，遂利
    用七泰公司及新勁國際有限公司（下稱新勁公司）將渠等業
    務上所使用之公司章及負責人章（均係便章）放置於德技公
    司以便業務上比價需求之機會，與丙○○、乙○○、丁○○
    共同基於意圖影響採購結果之犯意聯絡，由甲○○以德技公
    司名義投標，並徵求丙○○、丁○○、乙○○之同意，借用
    無投標意願之七泰公司及不知情之新勁公司名義參與投標，
    甲○○並於九十四年九月十六日至臺灣銀行公館分行，以德
    技公司、七泰公司、新勁公司名義分別存入一萬元、六千六
    百元及六千八百元至台電綜合研究所於臺灣銀行所開立帳戶
    （帳號000000000000號），以供作德技公司、
    七泰公司及新勁公司等三家公司投標押標金使用，再由甲○○、丙○○、丁○○分別填寫德技公司、七泰公司、新勁公
    司投標廠商資料，交由甲○○蓋用上述三家公司之公司章及
    負責人章後，親送至台電綜合研究所，以德技公司、七泰公
    司及不知情之新勁公司三家廠商出具名義參與投標，用以符
    合競標之外觀，實際上則已決定由德技公司為最低標得標承
    作。嗣於同年月十九日，由甲○○、丙○○及乙○○分別填
    寫出席代表授權書代表德技公司、七泰公司、新勁公司出席
    開標會議，惟台電綜合研究所人員於開標後，發現德技、七
    泰及新勁等三家公司之押標金送金簿存根均由臺灣銀行公館
    分行同日開具，且字跡相同，恐有足以影響採購公正之違法
    或不當行為，遂依政府採購法規定當場宣布廢標，始得知上
    情。
二、案經法務部調查局台北市調查處移送台灣台北地方法院檢察
    署檢察官偵查後聲請簡易判決處刑。
    理  由
壹、程序方面：
    (一)按檢察官聲請以簡易判決處刑之案件，經法院認為有刑事
      訴訟法第四百五十一條之一第四項但書之情形者，應適用
      通常程序審判之，刑事訴訟法第四百五十二條定有明文。
      查本案檢察官原認被告己○○、德技公司、七泰公司等涉
      有政府採購法第八十七條第五項前、後段犯嫌聲請簡易判
      決處刑，惟本院認本案不適於以簡易判決處刑，爰改依通
      常程序審理。
    (二)又按於第一審辯論終結前，得就與本案相牽連之犯罪或本
      罪之誣告罪，追加起訴；又追加起訴，得於審判期日以言
      詞為之，刑事訴訟法第二百六十五條定有明文。查實行公
      訴檢察官於本院第一審辯論終結前，就被告戊○○所涉意
      圖影響採購結果，而容許他人借用本人名義參加投標犯行
      ，與已起訴之如事實欄一所述之被告德技公司、七泰公司
      所涉意圖影響採購結果而借用他人名義投標罪、意圖影響
      採購結果，而容許他人借用本人名義參加投標罪部分，認
      屬相牽連犯罪（數人共犯一罪或數罪），而在審判期日以
      言詞追加起訴（見本院九十六年九月七日審理筆錄），核
      與上開規定並無不合，本院自應併予審理。
    (三)證據能力：
      (1)按被告以外之人於審判外之言詞或書面陳述，除法律有
        規定者外，不得作為證據，刑事訴訟法第一百五十九條
        固定有明文。惟被告以外之人於審判外之陳述，雖不符
        同法第一百五十九條之一至之四之規定，而經當事人於
        審判程序同意作為證據，法院審酌該言詞陳述或書面陳
        述作成時之情況，認為適當者，亦得為證據。又當事人
        、代理人或辯護人於法院調查證據時，知有第一百五十
        九條第一項不得為證據之情形，而未於言詞辯論終結前
        聲明異議者，視為有前項之同意，此亦據同法第一百五
        十九條之五規定甚明。
      (2)經查，本件證人甲○○、乙○○、丙○○、丁○○等人
        於警詢、偵訊（未經具結）中所為陳述，均係審判外之
        陳述而屬傳聞證據，惟被告及其選任辯護人於本院行
        準備程序時對上開證據之證據能力均表示無意見（見本
        院九十六年五月二十二日準備程序筆錄），且經本院於
        最後審理期日就上開詢問筆錄提示並告以要旨，被告及
        其選任辯護人就此部分證據之證據能力，亦均未聲明異
        議或於言詞辯論終結前對該筆錄之證據能力聲明異議，
        本院審酌上開警詢、偵訊筆錄取得及製作過程，並無違
        法取證之瑕疵存在，引用上開陳述作為證據應屬適當，
        依刑事訴訟法第一百五十九條之五規定，認證人甲○○
        、乙○○、丙○○、丁○○等人於警詢、偵訊中所為之
        陳述具證據能力。
      (3)至於卷附之投標文件、出席代表授權書、臺灣銀行送金
        簿存根、台電綜合研究所開標紀錄等文書（見法務部調
        查局台北市調查處證據卷宗第三十四頁至第四十七頁）
        ，經本院於最後審理期日逐一提示並告以要旨，被告及
        其選任辯護人就此部分證據之證據能力，均未聲明異議
        或於言詞辯論終結前對該筆錄之證據能力聲明異議，依
        刑事訴訟法第一百五十九條之五第二項規定，自得作為
        證據，合先敘明。
貳、有罪部分：（被告德技公司、七泰公司部分）
一、訊據被告德技公司代表人己○○、被告七泰公司代表人戊○○對於上揭事實均坦承不諱，本院復審酌證人甲○○於警詢
    、檢察官訊問及本院審理時供稱：其為七泰公司員工，於九
    十四年五月間派赴德技公司受訓，但仍領七泰公司薪水，九
    十四年九月間確有以德技公司、七泰公司名義參加台電綜合
    研究院標案投標，投標所需之押標金也是由其先行墊支，當
    初因時間急迫，擔心未達三家廠商投標而造成流標，所以才
    以七泰公司、新勁公司名義參與投標，實際上是要讓德技公
    司得標等語（見本院九十六年九月七日審理筆錄），核與證
    人即共同被告乙○○、丙○○、丁○○於警詢、檢察官訊問
    時陳述相符，並有載明七泰公司名義之招標、投標及契約文
    件及出席代表授權書各一份、載明德技公司名義之招標、投
    標及契約文件及出席代表授權書各一份、載明德技公司名義
    之招標、投標及契約文件及出席代表授權書各一份、台灣銀
    行送金簿存根三紙、台灣電力股份有限公司財物採購開標紀
    錄在卷可資佐證（見法務部調查局台北市調查處證據卷宗第
    三十四頁至第四十七頁），自堪採信。次按政府採購法於九
    十一年二月六日修正公布，該條新增定第五項為「意圖影響
    採購結果或獲取不當利益，而借用他人名義或證件投標者，
    處三年以下有期徒刑，得併科新臺幣一百萬元以下罰金。容
    許他人借用本人名義或證件參與投標者，亦同。」原該條第
    五項未遂規定則改列為第六項。亦即政府採購法以增列條項
    之方式，對於借牌投（參）標、陪標行為（容許他人借用本
    人名義投標）加以明確規定處罰，其立法意旨在發揮防弊功
    能，增列禁止假性競爭行為之規定，強化對不法行為之處罰
    ，以確保採購工程之公平性及工程利益，且該罪係所謂「行
    為犯」而非「結果犯」，並不以該標案順利決標或確實已發
    生不正確之開標結果為必要。本件證人甲○○雖稱：係為避
    免投標廠商未達三家以上而造成流標，才為如此犯行等語，
    然所謂為使招標案之投標廠商符合三家之規定，而借用無投
    標真意之他人名義或證件參加投標，已造成假性競爭之情形
    ，損及採購工程之公平性及工程利益，此亦為修法增訂該條
    項之規範目的，是證人甲○○辯稱其借牌陪標之行為除節省
    時間外，並無任何實質損害等語，乃倒果為因之詞，況本案
    工程若非有甲○○等人借牌陪標之行為，可能因為未達三家
    廠商以上而流標，於進行第二次招標時，可能有其他廠商參
    與投標，而有不同之採購結果，是以甲○○所辯並不足以反
    證其行為之合法性。而本件雖因台電人員於開標之際，發現
    德技、七泰及新勁等三家公司之押標金送金簿存根均由臺灣
    銀行公館分行同日開具，且字跡相同，恐有足以影響採購公
    正之違法或不當行為，遂依政府採購法規定當場宣布廢標，
    然仍不影響被告甲○○等人犯行之成立，特予說明。
二、核被告德技公司因其受僱人（即乙○○）、被告七泰公司因
    其受僱人（即甲○○、丙○○、丁○○）各犯政府採購法第
    八十七條第五項之罪，依同法第九十二條之規定，對被告德
    技公司、七泰公司亦各科以同法第八十七條第五項之罰金。
    爰審酌被告德技公司、七泰公司之受僱人犯本罪之動機、目
    的、手段、影響工程招標、開標之公平性，兼衡本案採購招
    標工程金額尚低（預算金額十九萬四千元），損害程度並非
    嚴重等一切情狀，分別量處如主文所示之罰金刑。又本件犯
    罪時間係在九十六年四月二十四日以前，被告德技公司、七
    泰公司所犯之罪均合於中華民國九十六年罪犯減刑條例第二
    條第一項第三款之規定，各減其刑期二分之一。
、無罪部分：（被告己○○、戊○○）
一、公訴意旨略以：被告己○○、戊○○分係德技公司、七泰公
    司之代表人，因甲○○、乙○○、丙○○、丁○○等人知悉
    台電綜合研究所於九十四年九月間辦理該台電採購案，欲代
    表德技公司參與投標，又恐無其他廠商（三家以上廠商）投
    標而造成流標，被告己○○竟與甲○○、乙○○、丙○○、
    丁○○等人共同基於意圖影響採購結果之犯意聯絡，利用七
    泰公司及新勁公司將渠等業務上所使用之公司章及負責人章
    放置於德技公司，便利業務上比價需求之機會，經七泰公司
    代表人即被告戊○○之同意，借用七泰公司及不知情之新勁
    公司等二家公司名義參與投標，甲○○並於九十四年九月十
    六日至臺灣銀行公館分行，分別填寫一萬元、六千六百元及
    六千八百元等三張送金簿存入台電綜合研究所在臺灣銀行所
    開立帳戶，以供作德技、七泰及新勁等三家公司投標押標金
    使用，再分別由丙○○、丁○○填寫七泰公司、新勁公司投
    標廠商資料，交由甲○○蓋用上述三家公司之公司章及負責
    人章後，親送至台電綜合研究所，以德技公司、七泰公司及
    不知情之新勁公司三家廠商出具名義參與投標，用以符合競
    標之外觀，實際上則已決定、安排由德技公司為最低標得標
    承作。嗣於同年月十九日，由甲○○、丙○○及乙○○分別
    填寫出席代表授權書代表出席開標會議，惟台電綜合研究所
    人員於開標後，發現德技、七泰及新勁等三家公司之押標金
    送金簿存根均由臺灣銀行公館分行同日開具，且字跡相同，
    恐有足以影響採購公正之違法或不當行為，遂依政府採購法
    規定當場宣布廢標，始得知上情。因認被告己○○、戊○○
    分別觸犯政府採購法第八十七條第五項前段、後段之罪嫌等
    語。
二、按犯罪事實應依證據認定之，無證據不得認定犯罪事實；不
    能證明被告犯罪者，應諭知無罪之判決，刑事訴訟法第一百
    五十四條第二項、第三百零一條第一項分別定有明文。又按
    認定不利於被告之事實，須依積極證據，苟積極證據不足為
    不利於被告事實之認定時，即應為有利於被告之認定；且事
    實之認定，應憑證據，如未能發現相當證據，或證據不足以
    證明，自不能以推測或擬制之方法，以為裁判基礎；而認定
    犯罪事實所憑證據，雖不以直接證據為限，間接證據亦包括
    在內；然而無論直接或間接證據，其為訴訟上之證明，須於
    通常一般之人均不致有所懷疑，而得確信其為真實之程度者
    ，始得據為有罪之認定，若其關於被告是否犯罪之證明未能
    達此程度，而有合理性懷疑之存在，致使無從形成有罪之確
    信，根據「罪證有疑，利於被告」之證據法則，即不得遽為
    不利被告之認定，亦分別有最高法院三十年上字第八一六號
    、四十年台上字第八十六號、七十六年台上字第四九八六號
    判例可據。
三、本件公訴人認被告己○○、戊○○涉犯上揭罪嫌，無非以上
    揭事實業據被告己○○、戊○○坦承不諱，且經甲○○、林
    炯昉、丁○○等人供陳在卷，並有七泰公司、德技公司、新
    勁公司名義之招標、投標及契約文件、出席代表授權書、台
    灣銀行送金簿存根三紙、台灣電力股份有限公司財物採購開
    標紀錄等為其論罪之依據。然訊據被告己○○、戊○○均堅
    決否認犯行，被告己○○辯稱：原本不知道德技公司要參與
    投標，因公司分層負責，五十萬元以下之標案授權給業務員
    自行決定，案發後才經由總經理報告才得知此事等語；被告
    戊○○亦辯稱：從頭到尾都不知道七泰公司有參與投標，而
    公司便章很多是由業務員處理，伊並不負責等語。經查：
    (一)證人甲○○於本院審理時到庭具結證稱：其為七泰公司員
      工，於九十四年五月間派赴德技公司受訓，但仍領七泰公
      司薪水，九十四年九月間確有以德技公司、七泰公司名義
      參加台電綜合研究院標案投標，投標所需之押標金也是由
      其先行墊支，當初因時間急迫，擔心未達三家廠商投標而
      造成流標，所以才以七泰公司、新勁公司名義參與投標，
      實際上是要讓德技公司得標，因德技公司內部規範，金額
      五十萬元以內的標案，不需要呈報董事長決行，所以本案
      並未事先知會己○○或是戊○○，是廢標後才告知己○○
      或是戊○○等語（見本院九十六年九月七日審理筆錄），
      而證人即共犯乙○○、丙○○、丁○○亦均證稱：事先未
      呈報己○○、戊○○，己○○、戊○○亦未指示任何事情
      ，此標案都是由甲○○安排完成等語甚詳（見法務部調查
      局台北市調查處證據卷宗第七頁至第十五頁、偵卷第十九
      頁至第二十一頁），是以德技公司基於分層負責而將交易
      金額未達五十萬元之案件，授權業務員依其權責處理，事
      先德技公司受僱人乙○○、七泰公司受僱人丙○○、丁○○、甲○○均未報告己○○、戊○○或徵得渠等同意，該
      投標案係由甲○○一手主導、負責，足徵被告己○○、戊○○辯稱本件投標案事先並未報告或知悉等語，應堪採信
     。是以被告己○○、戊○○雖分係德技公司、七泰公司之
      代表人（負責人），然既無證據證明其二人主觀上對甲○○等人以此方式投標一情知悉，即難認其等有何影響採購
      結果或獲取不當利益之意圖，或與甲○○、丙○○、林炯
      昉、丁○○等人間具有犯意聯絡或行為分擔。
    (二)公訴人雖指稱被告己○○、戊○○分為德技公司、七泰公
      司負責人，且上開二家公司均非規模龐大之公司，涉及公
      司利益的事情，當然需經主管層層節制，以明彼此關係，
      況己○○、戊○○將公司有重要影響之印章授權業務員可
      隨意使用，顯有不確定的犯罪故意云云。然按刑法第十三
      條第一項明定：行為人對於構成犯罪之事實，明知並有意
      使其發生者為故意。同條第二項明定：行為人對於犯罪之
      事實，預見其發生，而其發生並不違背其本意者，以故意
      論。蓋以認識為犯意之基礎，無認識即無犯意之可言，但
      不論其為「明知」或「預見」，皆為故意犯主觀上之認識
      ，只是認識之程度強弱有別，行為人有此認識進而有「使
      其發生」或「任其發生」之意，則形成犯意，前者為確定
      故意、直接故意，後者為不確定故意、間接故意（最高法
      院九十二年度臺上字第六九００號判決意旨參照）。而政
      府採購法第八十七條第五項之罪，係以：「意圖影響採購
      結果或獲取不當利益，而借用他人名義或證件投標」、「
      容許他人借用本人名義或證件參加投標」，為其犯罪構成
      要件，因該條項之犯罪係屬故意犯，則行為人必須有以意
      圖影響採購結果或獲取不當利益，而「借用」他人名義或
      證件，或「容許」他人借用本人名義或證件之犯罪故意，
      始足當之。而本件被告己○○、戊○○對於系爭台電採購
      案並不知情，業如前述，當無可能存有借用他人名義或容
      許他人借用本人名義參與投標之認識或犯罪故意。至於公
      訴人所指德技公司、七泰公司將公司大小章隨意授權業務
      員使用，然其等行政上縱有管理、督導不周，致業務員有
      機會上下其手，有所疏失，然既無證據足資證明被告己○○、戊○○對於「借牌投標」一情已有認識，或與甲○○
      、乙○○、丙○○、丁○○等人就此次投標行為有何犯意
      聯絡或行為分攤，依上說明，尚難以政府採購法第八十七
      條第五項規定之罪責相繩。
四、綜上查證，公訴人認被告己○○、戊○○涉犯前揭罪行，所
    為之舉證尚未能達通常一般之人均不致有所懷疑，而得確信
    其為真實之程度，而有合理懷疑之存在，依據「罪證有疑，
    利於被告」之證據法則，應為有利於被告己○○、戊○○之
    認定。此外，復查無其他證據足以認定被告己○○、戊○○
    有公訴意旨所指之犯行，自難以推測或擬制方法，遽入人罪
    ，既不能證明被告己○○、戊○○犯罪，揆諸前揭說明，應
    對被告己○○、戊○○均為無罪判決之諭知。
肆、據上論斷，應依刑事訴訟法第四百五十二條、第二百九十九
    條第一項前段、第三百零一條第一項，政府採購法第八十七
    條第五項、第九十二條，中華民國九十六年罪犯減刑條例第
    二條第一項第三款、第七條，判決如主文。
本案經檢察官郭麗娟到庭執行職務。
中　　華　　民　　國　　96　　年　　9　　月　　28　　日
　　　　　　　　　刑事第五庭審判長法　官　黃程暉
　　　　　　　　　　　　　　　　　法　官　高偉文
　　　　　　　　　　　　　　　　　法　官　何俏美
上正本證明與原本無異。
如不服本判決，應於判決送達後10日內向本院提出上訴狀 (應抄
附繕本)。
                                  書記官  林曉郁
中　　華　　民　　國　　96　　年　　9 　　月　　28　　日
附錄本案論罪科刑法條全文：
政府採購法第87條
意圖使廠商不為投標、違反其本意投標，或使得標廠商放棄得標
、得標後轉包或分包，而施強暴、脅迫、藥劑或催眠術者，處1
年以上7 年以下有期徒刑，得併科新臺幣3百萬元以下罰金。
犯前項之罪，因而致人於死者，處無期徒刑或7年以上有期徒刑
；致重傷者，處3年以上10年以下有期徒刑，各得併科新臺幣3百
萬元以下罰金。
以詐術或其他非法之方法，使廠商無法投標或開標發生不正確結
果者，處5年以下有期徒刑，得併科新臺幣1百萬元以下罰金。
意圖影響決標價格或獲取不當利益，而以契約、協議或其他方式
之合意，使廠商不為投標或不為價格之競爭者，處6月以上5年以
下有期徒刑，得併科新臺幣1百萬元以下罰金。
意圖影響採購結果或獲取不當利益，而借用他人名義或證件投標
者，處3年以下有期徒刑，得併科新臺幣1百萬元以下罰金。容許
他人借用本人名義或證件參加投標者，亦同。
第1項、第3項及第4項之未遂犯罰之。
政府採購法第92條
廠商之代表人、代理人、受雇人或其他從業人員，因執行業務犯
本法之罪者，除依該條規定處罰其行為人外，對該廠商亦科以該
條之罰金。
